最高法院民事判決　　　　　　　　　　　　　　　八十六年度台上字第一八二六號
　　上　訴　人　中基工程顧問有限公司
　　法定代理人　陳永亮
　　被 上訴 人　苗栗縣銅鑼鄉公所
　　法定代理人　黃芳椿
右當事人間請求清償債務事件，上訴人對於中華民國八十五年十月二十三日台灣高等
法院第二審判決（八十五年度上字第一一六七號），提起一部上訴，本院判決如左：
    主  文
原判決關於駁回上訴人就新台幣貳佰貳拾萬玖仟壹佰肆拾貳元本息之上訴及該訴訟費
用部分廢棄，發回台灣高等法院。
    理  由
本件上訴人主張：伊於民國八十一年三月二十五日與被上訴人訂立「衛生掩埋場工程
規劃暨設計監造委託合約書」，受被上訴人委託，設計規劃監造苗栗縣銅鑼鄉垃圾衛
生掩埋場，伊已依約定完成該掩埋場之規劃暨設計事項，並經被上訴人轉呈上級單位
審核通過，設計工作亦經設計完成，且經被上訴人轉呈上級單位即台灣省環境保護處
審核，台灣省環境保護處曾以函文通知伊第三次修正工程設計預算書，詎伊修正作業
中，因被上訴人之法定代理人更換，由被上訴人之主管業務課長吳驪慶以口頭通知伊
終止本計劃之執行，擬將本計劃工程之用地變更其他用途，乃依規劃設計合約書第四
條第一款及第九條第三款第一目及民法第五百十一條之規定，提起本件訴訟，求為命
被上訴人給付因契約終止而生之損害新台幣（下同）二百四十六萬四千八百六十一元
及加計法定遲延利息之判決（第一、二審駁回上訴人之請求，上訴人僅就其中二百二
十萬九千一百四十二元本息部分上訴本院）。
被上訴人則以：依會計法第一百條後段之規定，系爭合約書應經會計人員事前審核，
否則不生效力。依卷附簽呈所示，伊當時之代表人葉東維鄉長係於同月二十六日始事
後批准系爭合約書，而訴外人即當時之財政課長林炳輝於三月二十七日簽擬時，就該
件契約已為拒絕審核之意思，並押下日期為記，且訴外人即當時之主計員袁美玲，亦
押下三月二十七日之日期為記以明責任外，會簽意見表示「擬如財政課長所擬」，足
認系爭合約違反會計法第一百條後段之強制規定，應認不生效力，上訴人本於不生效
力之法律關係所生之債權債務關係，不能行使請求權。退步言之，縱認系爭合約書有
效，依合約第四條第一款、第五條第一款分別規定，工作計劃書應經上級單位審查通
過、規劃工作服務費依上級核准規劃費為準、設計監造費依上級核定後以實際核撥之
金額為準，而上訴人僅依約提出二次修正案，惟均分別遭省保環處退件要求訂正修改
，上訴人未依上級單位第二次審查意見提出第三次修正案予被上訴人，致無法完成申
請作業之法定程序，致上級單位無法核定補助款，殊無適用合約書第九條第三項第一
款約定之餘地等語，資為抗辯。
原審維持第一審所為上訴人敗訴之判決，駁回其上訴，無非以：按機關營繕工程及購
置定製變賣財物稽察條例第五條規定各機關營繕工程及購置、定製、變賣財物，在一
定金額以上者，辦理招標、比價、議價及訂約、驗收、驗交時，應報其上級主管機關
，並通知審計機關派員監視；無上級主管機關者，由該機關長官指派高級人員監視之
；其未達一定金額者，除由機關長官授權經辦單位辦理者外，並應由主計及有關單位
會同監辦。同條例第十六條並規定凡營繕工程及購置、定製、變賣財物之開標、比價
，應公開為之……。又會計法第一百條規定：各機關會計人員對於財物之訂購或款項
之預付，經查核與預算所定用途及計劃進度相合者，應為預算之保留。關係經費負擔
或收入一切契約，及大宗動產、不動產之買賣契約，非經會計人員事前審核簽名或蓋
章，不生效力。本件上訴人所提出之八十一年三月二十五日雙方簽訂之合約書，其後
雖蓋有被上訴人機關關防及當時鄉長印文，而形式上已成立契約，惟於當日由被上訴
人民政課所擬簽呈主旨為：「本鄉依環保署訂定八十二年度興建垃圾衛生掩埋場案，
迭經本所主管會報研議綜結，委請就近苗栗市中基工程顧問有限公司辦理規劃測量設
計監造業務，為委託程序所需擬簽訂合約書一式柒份，請鑒核。」其後由鄉長批示「
一、會財、主單位。二、……」。被上訴人之財政課長林炳輝於三月二十七日簽擬「
一、本案合約既經簽約用印完竣，已無從提供意見。建請嗣後對於類似案件，應於事
先會簽。二、呈核。」被上訴人之主計員袁美玲亦簽「擬如財政課長所擬」。足認兩
造所簽合約書，並未踐行機關營繕工程及購置、定製、變賣財物稽察條例之公開招標
或議價、比價程序，且未經會計人員事前審核之程序。雖形式上簽訂合約書並蓋用被
上訴人關防及法定代理人印章而成立契約，惟依上開規定，兩造所簽合約書仍不生效
力。本件兩造所簽合約書既不生效力，兩造間即無承攬法律關係存在。則上訴人主張
依合約書第四條第一款及第九條第三款第一目，及民法第五百十一條規定，請求被上
訴人給付因契約終止而生之損害二百四十六萬四千八百六十一元及法定遲延利息，自
屬無據等詞，為其判斷之基礎。
按會計法第一百條規定：「各機關會計人員對於財物之訂購或款項之預付，經查核與
預算所定用途及計劃進度相合者，應為預算之保留。關係經費負擔或收入一切契約，
非經會計人員事前審核簽名或蓋章，不生效力」，該絛後段規定機關契約非經會計人
員事前審核簽名或蓋章，僅係不生效力，並非絕對無效。又同法第九十九條第一、二
項規定：「各機關主辦會計人員，對於不合法之會計程序或會計文書，應使之更正；
不更正者，應拒絕之，並報告該機關主管長官。前項不合法之行為，由於該機關主管
長官之命令者，應以書面聲明異議，如不接受時，應報告該機關之主管上級機關與其
主辦會計人員或主計機關。」本件被上訴人當時之財政課長林炳輝雖於系爭合約書簽
訂後之八十一年三月廿七日，民政課所批簽呈會簽時，表示「(一)本案合約既經簽約用
印完竣，已無從提供竟見，建請嗣後對於類似案件應於事先會簽。」當時之主計員袁
美玲於同年月二十七日亦簽「擬如財政課長所擬」（見一審卷第廿二頁）。惟林炳輝
似未對系爭合約簽註反對之意見，或明確表示拒絕審核。亦未踐行會計法第九十九條
之規定以資糾正。抑且嗣後上訴人依合約書履行，製作送請被上訴人審定之苗栗縣銅
鑼鄉垃圾衛生掩埋場工程規劃工作計劃書（編訂日期中華民國八十一年七月），其上
並有財政課長林炳輝、及主計員袁美玲之核章；另送被上訴人審定之工作計劃書之第
二次修訂本（編定日期八十二年六月）。同垃圾衛生掩埋場工程環境說明書第二次修
訂本（編定日期八十二年六月），工程（第一期）設計預算書其上亦均有後任財政課
長張金財及主計員袁美玲之核章（以上證物均外放）。準此，上訴人主張系爭合約已
因事後主管會計之財政課長林炳輝（後任課長張金財）、及主計員袁美玲未拒絕審核
合約及在送審文件上用印核准等承認行為，而生效力，是否全無可採，即有審究之餘
地。原審不察，遽為上訴人不利之認定，尚嫌速斷。復查，本件上訴人除依合約書第
四條第一款、第九條第三款第一目，及民法第五百十一條規定請求賠償損害外，另主
張依民法第五百四十八條、第五百四十九條之規定而為請求（見一審卷第三十頁反面
、第七十七頁、第一一九頁），此為重要之攻擊方法，原審未詳予調查審認，即為上
訴人不利之判決，亦有判決不備理由之違法，上訴意旨，指摘原判決駁回其就二百二
十萬九千一百四十二元本息部分之上訴不當，求予廢棄，非無理由。
據上論結，本件上訴為有理由，依民事訴訟法第四百七十七條第一項、第四百七十八
條第一項，判決如主文。
中      華      民      國    八十六    年      六      月      六      日
                              最高法院民事第二庭
                                  審判長法官  曾  桂  香
                                        法官  劉  延  村
                                        法官  徐  璧  湖
                                        法官  劉  福  聲
                                        法官  袁  再  興
      右正本證明與原本無異
                                              書  記  官
中      華      民      國    八十六    年      六      月    二十五    日
